ACORDAO-COMPLETO-2533390

ACÓRDÃO 9221/2022 ATA 41/2022 - PRIMEIRA CÂMARA

VISTOS, relatados e discutidos estes autos de tomada de contas especial instaurada pelo Fundo Nacional do Meio Ambiente (FNMA) , em desfavor de Marcelo Henrique Siqueira de Araújo, Mariella Camardelli Uzeda e do Instituto de Estudos Socioambientais do Sul da Bahia (IESB) , em razão de impugnação parcial de despesas do Convênio 2003CV000042-FNMA (Siafi/Sicov 487.460) , tendo por objeto a conservação da REBIO-Una e a consolidação de sua zona tampão, visando à sustentabilidade desta unidade de conservação,
ACORDAM os Ministros do Tribunal de Contas da União, reunidos em sessão da 1ª Câmara, ante as razões expostas pelo Relator, em:
9.1. julgar irregulares as contas de Marcelo Henrique Siqueira de Araújo, João Carlos de Pádua Andrade e do Instituto de Estudos Socioambientais do Sul da Bahia, com fundamento nos arts. 1º, inciso I, 16, inciso III, alínea "a", 19 e 23, inciso III, da Lei 8.443/1992, condenando-os, solidariamente, ao pagamento das quantias abaixo especificadas, fixando-lhes o prazo de quinze dias, a contar da notificação, para que seja comprovado, perante o tribunal (art. 214, inciso III, alínea "a", do Regimento Interno) , o recolhimento da dívida aos cofres do Fundo Nacional do Meio Ambiente, atualizadas monetariamente e acrescidas dos juros de mora calculados a partir das datas de ocorrência indicadas até a data do efetivo recolhimento, na forma prevista na legislação em vigor;
	Data de ocorrência
	Valor (R$) 

	16/12/2004
	670,74

	13/6/2005
	24.600,00

	4/8/2005
	342,15

	23/2/2006
	600,00

	15/5/2006
	425,00

	17/5/2006
	225,00

	27/6/2006
	450,00

	27/6/2006
	450,00

	27/6/2006
	225,00

	27/6/2006
	225,00

	7/12/2007
	40.000,00

9.2. aplicar a Marcelo Henrique Siqueira de Araújo, João Carlos de Pádua Andrade e ao Instituto de Estudos Socioambientais do Sul da Bahia, com fundamento no art. 57 da Lei 8.443/1992, multa individual no valor de R$ 10.000,00, fixando-lhes o prazo de quinze dias, a contar da notificação, para comprovar, perante o Tribunal, nos termos do art. 214, inciso III, alínea "a", do RI/TCU, o recolhimento das referidas quantias ao Tesouro Nacional, atualizadas monetariamente desde a data do presente acórdão até a do efetivo recolhimento, se forem pagas após o vencimento, na forma da legislação em vigor;
9.3. autorizar, desde logo, nos termos do art. 28, inciso II, da Lei 8.443/1992, a cobrança judicial das dívidas caso não atendidas as notificações; 
9.4. autorizar, com fundamento no art. 26 da Lei 8.443/1992 c/c o art. 217 do RI/TCU, o parcelamento das dívidas em 36 (trinta e seis) parcelas, incidindo sobre cada uma, corrigida monetariamente, os juros de mora devidos, sem prejuízo de alertar os responsáveis de que, caso opte por essa forma de pagamento, a falta de comprovação do recolhimento de qualquer parcela implicará o vencimento antecipado do saldo devedor, nos termos do art. 26, parágrafo único, da Lei 8.443/1992 c/c o art. 217, § 2º, do Regimento Interno do TCU;
9.5. remeter, com fundamento no art. 16, § 3º, da Lei 8.443/1992 c/c o § 7º do art. 209 do Regimento Interno do TCU, cópia dos elementos pertinentes à Procuradoria da República no Estado da Bahia para o ajuizamento das ações que considere cabíveis; e
9.6. dar ciência deste Acórdão aos responsáveis.

Tomada de contas especial instaurada pelo Fundo Nacional do Meio Ambiente (FNMA), em razão de impugnação parcial de despesas de Convênio, tendo por objeto a conservação da REBIO-Una e a consolidação de sua zona tampão, visando à sustentabilidade desta unidade de conservação

Primeira Câmara

Instituto de Estudos Socioambientais do Sul da Bahia (IESB).

3. Responsáveis: Marcelo Henrique Siqueira de Araújo (CPF XXX.200.305-XX), João Carlos de Pádua Andrade (CPF XXX.477.475-XX) e Instituto de Estudos Socioambientais do Sul da Bahia (CNPJ 40.740.391/0001-03).

13.1. Ministros presentes: Walton Alencar Rodrigues (Presidente), Benjamin Zymler e Jorge Oliveira.
13.2. Ministros-Substitutos presentes: Augusto Sherman Cavalcanti (Relator) e Weder de Oliveira.

AUGUSTO SHERMAN

A Secex-TCE elaborou a instrução de mérito à peça 78, transcrita a seguir, a qual recebeu a aprovação dos dirigentes daquela unidade técnica.
"INTRODUÇÃO
1.	Trata-se de tomada de contas especial instaurada pelo Fundo Nacional do Meio Ambiente (FNMA) , em desfavor dos Srs. Marcelo Henrique Siqueira de Araújo, Mariella Camardelli Uzeda e Instituto de Estudos Socioambientais do Sul da Bahia (IESB) , em razão de impugnação parcial de despesas do Convênio 2003CV000042-FNMA (Siafi/Sicov 487.460) , celebrado entre o IESB e o FNMA, cujo objeto era a conservação da REBIO-Una e a consolidação de sua zona tampão, visando à sustentabilidade desta unidade de conservação.
HISTÓRICO	
2.	Como já abordado nas instruções anteriores (peças 26 e 37) , o orçamento do Convênio 2003CV000042-FNMA foi firmado em R$ 300.173,00 (peça 3, p. 220) , dos quais R$ 53.187,00 eram a contrapartida do convenente, a ser aportada em bens e serviços, mensurados conforme especificação de peça 11, p. 104. 
3.	Os recursos a cargo do FNMA foram liberados por meio das seguintes ordens bancárias:
	Parcela
	Ordem Bancária
	Valor
 (R$ 1,00) 
	Data da OB
	Peça/página
	Data do crédito em conta
	Peça/página

	1
	20040B900008
	10.071,50
	7/4/2004
	3/280
	12/4/2004
	5/54

	1
	20040B900037
	10.071,50
	27/4/2004
	3/290
	29/4/2004
	5/56

	2
	20050B900098
	87.168,20
	2/6/2005
	6/6
	6/6/2005
	7/188

	2
	20050B900135
	37.357,80
	5/7/2005
	6/26
	7/7/2005
	7/190

	3
	20050B900384
	71.622,00
	15/12/2005
	10/101
	Ausente o extrato da Conta Corrente

	3
	20050B900385
	30.695,00
	15/12/2005
	10/103
	Ausente o extrato da Conta Corrente

4.	O instrumento vigorou de 19/12/2003 a 31/11/2007 (peça 11, p. 96) , e o prazo da prestação de contas findou em 29/1/2008.
5.	Ao analisar a prestação de contas final sob o aspecto físico, o Parecer Técnico 046/2010/GEPRO/FNMA (peça 19, p. 143) , de 1/10/2010, consignou:
... que todas as ações foram cumpridas, que os resultados obtidos foram benéficos à comunidade e à Unidade de Conservação. Houve desdobramentos diversos, que indicam o empoderamento dos educadores e geração de políticas públicas, já que a Secretaria de Educação incorporou estratégias na rede de ensino municipal e assumiu os trabalhos de EA via Sala Verde. O IESB, por sua vez, hoje participa da Comissão Interinstitucional de EA na Bahia. (grifo nosso) 
6.	Entretanto, em relação à execução financeira, os Pareceres Financeiros 023/CORE/FNMA (peça 19, p. 153) e 57/2014/GT/DFDS/SECEX/MMA (peça 19, p. 21) , datados de 31/7/2008 e 25/4/2014, respectivamente, apontaram estas impropriedades:
	Irregularidades
	Valor (R$ 1,00) 
	Data
	Peça/página

	a)	Contratação de consultoria pessoa física de Ana Roberta Gomes e Ana Cláudia Fandi, sem o devido processo licitatório.
	72.433,22
	30/11/2007
	21/47

	b)	Despesas referentes à manutenção de veículo 4x4, no montante de R$ 1.208,00, glosadas, uma vez que correriam por conta de contrapartida do convenente (bens e serviços mensuráveis) :

	Manutenção veículo - Silva Auto Peças - NF 162
	111,00
	12/7/2005
	9/102

	Manutenção veículo - Silva Auto Peças - NF 114
	180,00
	12/7/2005
	9/104

	Manutenção veículo - Borracharia 
	7,00
	18/4/2005
	8/84

	Manutenção veículo - Borracharia São José - NF 1090
	20,00
	27/11/2006
	16/8

	Manutenção veículo - Florisvaldo Pereira Lima - NF 4600
	70,00
	8/2/2006
	16/290

	Lavagem de veículo - Carlos Edmundo Linhares Miranda - NF 7531
	20,00
	1/8/2005
	9/116

	Lavagem de veículo - Carlos Edmundo Linhares Miranda - NF 7565
	20,00
	2/8/2005
	9/114

	Manutenção veículo - Carlos H Cunha Lemos - 1092
	180,00
	15/2/2006
	17/7

	Manutenção veículo - Carlos H Cunha Lemos - 1089
	250,00
	2/2/2006
	16/264

	Manutenção veículo - Carlos H Cunha Lemos - 1095 
	350,00
	15/2/2006
	17/9

	c)	Despesas com tarifas bancárias.
	941,16
	30/11/2007
	21/28

	d)	Despesas com juros/multa no pagamento de imposto de renda pessoa física da técnica Ana Roberta Gomes
	342,15
	4/8/2005
	9/96

	e)	Ausência de recibo de pagamento de despesas com estagiários, no montante de R$ 600,00:

	Cheque 850394
	300,00
	23/2/2006
	17/1

	Cheque 850395
	300,00
	23/2/2006
	17/3

	f)	Pagamento de despesas de diárias sem apresentação de recibo, no montante de R$ 2.000,00:

	Cheque 850436 - Ana Claudia Fandi
	425,00
	15/5/2006
	16/218

	Cheque 850439 - Telynisson Pereira
	225,00
	17/5/2006
	16/220

	Cheque 850453 - Ana Cláudia Fandi
	450,00
	27/6/2006
	16/176

	Cheque 850452 - Ana Roberta Gomes
	450,00
	27/6/2006
	16/178

	Cheque 850454 - Cezar Augusto
	225,00
	27/6/2006
	16/180

	Cheque 850456 - Telynisson Pereira
	225,00
	27/6/2006
	16/182

	g)	Rendimento de aplicação financeira
	3.426,81
	30/11/2007
	21/15

	h)	Despesas não comprovadas - saldo de convênio
	76.027,64
	30/11/2007
	21/47

	TOTAL
	156.988,98
		
7.	Diante do não saneamento das irregularidades apontadas e da não devolução dos recursos, instaurou-se a tomada de contas especial, em cujo relatório especial 20/2015 (peça 21, p. 84) concluiu-se que o prejuízo importaria no valor parcial dos recursos repassados, imputando-se a responsabilidade aos Srs. Marcelo Henrique Siqueira de Araújo (CPF XXX.200.305-XX) , Secretário Executivo do IESB, Gestão 22/3/2003 a 28/3/2008 (Peça 3, p. 134) , Mariella Camardelli Uzeda (CPF XXX.566.305-XX) , Presidente e representante legal do IESB a partir de 29/3/2008 (peça 19, p. 121) , e ao Instituto de Estudos Socioambientais do Sul da Bahia (IESB) .
8.	O Relatório de Auditoria 2166/2015 da Controladoria Geral da União (peça 21, p. 108) chegou às mesmas conclusões. Após serem emitidos o Certificado de Auditoria, o Parecer do Dirigente e o Pronunciamento Ministerial (peça 21, p. 112, 113 e 119) , o processo foi remetido a este Tribunal.
9.	Quando da análise dos pressupostos de procedibilidade da IN/TCU 71/2012, na instrução de peça 26, observou-se que o Sr. Marcelo Araújo e o IESB foram notificados exclusivamente por meio de edital, enquanto a Sra. Mariella Uzeda também foi notificada por edital, após uma única tentativa de notificação pela via postal. Assim, entendeu-se que as notificações empreendidas pelo concedente ocorreram apenas de forma presumida. Foi ressaltado pela unidade técnica que a utilização da via editalícia é medida de exceção, que somente deveria ter sido adotada após terem sido esgotados todos os meios para localizar os responsáveis, o que não ficou comprovado na fase interna da TCE (peça 37, p. 4) . 
10.	Nesse contexto, entendeu-se que não havia, nos autos, informação de que os responsáveis tenham tomado ciência das irregularidades imputadas na TCE. Assim sendo, abordou-se que, caso os responsáveis viessem a ser citados pelo Tribunal, o tempo entre os fatos tido como irregulares (2005 a 2007) e a futura citação (2020) seria de cerca de 12 a 15 anos, o que poderia trazer considerável dificuldade à defesa, afrontando os princípios do contraditório e da ampla defesa (peça 37, p. 4) . 
11.	Além disso, na instrução, foi abordado que o Parecer Técnico 046/2010/GEPRO/FNMA (Peça 19, p. 143) , referente à análise da prestação de contas final, no que tange à execução física do convênio, considerou que 
"[...] todas as ações foram cumpridas, que os resultados obtidos foram benéficos à comunidade e à Unidade de Conservação. Houve desdobramentos diversos, que indicam o empoderamento dos educadores e geração de políticas públicas já que a Secretaria de Educação incorporou estratégias na rede de ensino municipal e assumiu os trabalhos de EA via Sala Verde. O IESB, por sua vez, hoje participa da Comissão Interinstitucional de EA na Bahia" (peça 19, p. 143) .
12.	Ressaltou-se, ainda, que a pretensão punitiva do TCU, conforme Acórdão 1441/2016-TCU-Plenário (Rel. Min. Relator Benjamin Zymler) , que uniformizou a jurisprudência acerca dessa questão, subordina-se ao prazo geral de prescrição indicado no art. 205 do Código Civil, que é de 10 anos, contado da data de ocorrência da irregularidade sancionada, nos termos do art. 189 do Código Civil, sendo este prazo interrompido pelo ato que ordenar a citação, a audiência ou a oitiva do responsável. No caso em exame, ocorreu a prescrição, uma vez que os pagamentos tidos por irregulares ocorreram entre 2005 e 2007 (parágrafo 4, supra) , e naquela data, 23/5/2019, o ato de ordenação da citação ainda não ocorreu.
13.	Diante da análise efetuada, foi proposto o arquivamento do processo, conforme disposto no art. 6º, inciso II, c/c o art. 19 da IN/TCU 71/2012, modificada pela IN/TCU 76/2016, diante do transcurso de quase doze anos desde o fato gerador, sem prova da devida notificação dos responsáveis pela autoridade administrativa federal competente, circunstância que prejudica o pleno exercício do contraditório e da ampla defesa, considerando, ainda, que o processo se encontra pendente de citação válida neste Tribunal (peça 37, p. 5) .
14.	Dando continuidade ao processo, o Diretor da SeTCE/D5 discordou da proposta alvitrada, sugerindo encaminhamento diverso, alegando que (peça 38, p. 1) : 
 (...) o transcurso de dez anos entre a data do ato irregular e a citação não é, por si só, razão suficiente para o arquivamento da tomada de contas especial, sendo necessário demonstrar efetivo prejuízo à ampla defesa. Eis trecho do Voto do referido Acórdão: 
5. Sobre a segurança jurídica e o prazo para instauração da TCE, esclareço que o § 4º do art. 5º da IN/TCU 56/2007, revogada pela IN/TCU 71/2012, faz menção a uma possibilidade de não instauração da TCE, sem afastar decisão em contrário, a juízo do Tribunal. No presente caso, portanto, não há razão para se pretender impugnar a instauração da TCE em questão. 
6. Observo, também, que o recorrente não trouxe ao processo demonstração efetiva de algum prejuízo à sua ampla defesa, de modo que não há motivo para se afastar o entendimento do relator a quo que, no voto condutor do julgado recorrido, consignou que "o longo prazo entre a ocorrência das falhas e a notificação do responsável, pela autoridade administrativa competente, não se constitui como presunção legal absoluta de prejuízo à ampla defesa e ao contraditório, notadamente quando se observa que se mostraram frustradas as tentativas anteriores para a aludida notificação, devendo o referido prejuízo ficar devidamente comprovado nos autos, o que não ocorreu, todavia, no presente feito (v. g.: Acórdãos 10797/2016, 10452/2016 e 4372/2016, da 2ª Câmara, e Acórdão 1997/2016-TCU-Plenário) .
15.	Desse modo, entendeu-se que deveria ser dada sequência aos autos, desde que renovada diligência ao Banco do Brasil no sentido de fornecer, de forma completa, os extratos da conta bancária específica do referido convênio, a fim de que fosse possível efetuar a individualização das responsabilidades pela gestão dos recursos conveniados. 
16.	O Diretor abordou que o débito remanescente seria composto pelas parcelas das letras "b", "d", "e", "f", "g" e "h" do item 6, retro, cujo montante alcança o valor de R$ 83.614,60, que, atualizado até 1/1/2017, resulta em R$ 147.835,59. Desse modo, foi proposta a realização de diligência ao Banco do Brasil S/A, para que fosse encaminhada ao TCU a documentação citada abaixo (peça 38, p. 2-3) : 
a.1) extrato da conta específica - Ag. 0019-1, Conta Corrente 84180-3 -, a partir de 1/1/2005 até hoje, utilizada para movimento dos recursos do Convênio 2003CV000042 - FNMA, Siafi 487460, firmado entre o Fundo Nacional do Meio Ambiente e o Instituto de Estudos Socioambientais do Sul da Bahia (IESB) (CNPJ 40.740.391/0001-03) ; 
a.2) extrato completo de aplicação financeira da referida conta específica, a partir de 1/12/2004 a 31/1/2005. 
17.	O Pronunciamento da Unidade foi favorável à proposta feita pela Subunidade, ressaltando que há delegação de competências do Ministro Relator aos titulares das unidades técnicas do Tribunal e, em seus impedimentos legais, aos respectivos substitutos, para promover diligências e outras providências necessárias ao saneamento dos autos, desde que a questão não envolva mérito, conforme Portaria-TCU 010/2017 (peça 39) . Desse modo, foi feita diligência ao Banco do Brasil, por meio do ofício 4968/2019-TCU/Secex-TCE (peça 40) , com ciência de recebimento à peça 41. 
18.	No exame técnico realizado no âmbito da instrução à peça 45, abordou-se que o Banco encaminhou a documentação solicitada, consignando, todavia, que não existiriam informações para gerar extrato dos períodos 12/2004 e 01/2005. Da análise realizada, constatou-se que (peça 45, p. 4-5) : 
i) antes do crédito da primeira parcela dos recursos, havia na conta específica um saldo de R$ 4.930,13, que foi objeto do débito via cheque 850177 (peça 5, p. 54) ;
ii) o saldo final do convênio em 4/3/2008, último dia da gestão do Sr. Marcelo Henrique, era de R$ 1.178,51, que ficou na conta específica sendo alvo de tarifas bancárias até 9/11/2009, baixando para R$ 808,51. A partir dessa data, a conta específica voltou a ser movimentada, com vários créditos (sobretudo de fornecedores) e débitos, certamente não mais ligados ao convênio em tela, até porque sua vigência se encerrou em 31/11/2007;
iii) os rendimentos de aplicação financeira somaram R$ 31.079,76 (peças 5, 7 e 43) ;
iv) os seguintes débitos na conta específica, no montante de R$ 70.200,87, não possuem despesa identificada na prestação de contas apresentada (peça 14, p. 170-199) :
	Cheque
	Data
	Valor (R$ 1,00) 
	Peça, página
	Cheque
	Data
	Valor (R$ 1,00) 
	Peça, página

	850177
	23/12/2003
	4.930,13
	5, p. 54
	850282
	13/6/2005
	10.000,00
	43, p. 160

	850261
	16/12/2004
	670,74
	7, p. 176
	850283
	13/6/2005
	10.000,00
	43, p. 160

	850281
	13/6/2005
	4.600,00
	43, p. 160
	850553
	7/12/2007
	40.000,00
	43, p. 191

  v) o fluxo financeiro na conta específica até 4/3/2008 assim ocorreu:
	Repasses
	Rendimentos
	Depósitos Convenente
	Cheques
	Tarifas bancárias
	CPMF
	Juros/IOF

	246.986,00
	31.079,76
	21.463,13
	295.049,95
	1.169,21
	2.088,21
	43,01

vi) atribuindo-se o saldo final de R$ 1.178,51 ao Convenente, conclui-se terem sido utilizados R$ 278.065,76 de recursos federais (R$ 246.986,00 + R$ 31.079,76) e R$ 20.284,62 (R$ 21.463,13 - R$ 1.178,51) de contrapartida (equivalente a 7,17%) ;
vii) as despesas elencadas na letra "b" do item 6 não possuem débito correspondente na conta específica (peça 43) e também não aparecem na prestação de contas apresentada (peça 7, p. 158-174) , o que significa não terem sido custeadas com recursos federais;
19.	Pelos elementos acima, restou demonstrado, naquela instrução, que o Sr. Marcelo Henrique foi o gestor dos recursos do convênio e, portanto, é quem deve responder pelas possíveis irregularidades. Ainda com base nas constatações mencionadas, consideraram-se afastadas as irregularidades objeto das letras "g" e "h" do item 6 da presente instrução. E, por outro lado, foram detectados débitos na conta específica descritos no item 21, iv, para os quais não há na prestação de contas informação sobre a que despesas se referem.
20.	Portanto, chegou-se à seguinte conclusão, quanto à subsistência das irregularidades abaixo evidenciadas (peça 45, p. 5) : 
a) despesas com juros/multa no pagamento de imposto de renda pessoa física da técnica Ana Roberta Gomes, no valor de R$ 342,15, feito em 4/8/2005 pelo cheque 850302 (peça 9, p. 96, e peça 43, p. 162) ;
b) ausência de recibo de pagamento de despesas com estagiários, no montante de R$ 600,00, feitos em 23/2/2006, pelos cheques 850394 (R$ 300,00, peça 17, p. 1) e 850395 (R$ 300,00, peça 17, p.3) ;
c) pagamento de despesas de diárias sem apresentação de recibo, no montante de R$ 2.000,00, conforme abaixo:
	Cheque e beneficiário
	Valor (R$ 1,00) 
	Data
	Peça/página

	850436 - Ana Claudia Fandi
	425,00
	15/5/2006
	16/218

	850439 - Telynisson Pereira
	225,00
	17/5/2006
	16/220

	850453 - Ana Cláudia Fandi
	450,00
	27/6/2006
	16/176

	850452 - Ana Roberta Gomes
	450,00
	27/6/2006
	16/178

	850454 - Cezar Augusto
	225,00
	27/6/2006
	16/180

	850456 - Telynisson Pereira
	225,00
	27/6/2006
	16/182

d) débitos, no montante de R$ 65.270,74, efetuados na conta específica sem a existência de qualquer informação na prestação de contas:
	Cheque
	Data
	Valor (R$ 1,00) 
	Peça, página

	850261
	16/12/2004
	670,74
	7, p. 176

	850281
	13/6/2005
	4.600,00
	43, p. 160

	850282
	13/6/2005
	10.000,00
	43, p. 160

	850283
	13/6/2005
	10.000,00
	43, p. 160

	850553
	7/12/2007
	40.000,00
	43, p. 191

21.	Ressaltou-se que o débito na conta específica, no valor de R$ 4.930,13 (item 21, iv) , feito em 23/12/2003 pelo cheque 850177 (peça 5, p. 54) , é todo de recurso da contrapartida que já se encontrava na conta antes da primeira liberação dos recursos federais pactuados no convênio, de modo a não ser incluído no débito desta TCE (peça 45, p. 6) . 
22.	Verificou-se, portanto, a ausência de comprovação da boa e regular aplicação de recursos do convênio em tela no montante original de R$ 67.870,74 (item 20, letras b, c e d) , bem como a realização de despesa com item não permitido no importe original de R$ 342,15 (item 20, letra a) .
23.	Por fim, entendeu-se que, para que fosse possível identificar os beneficiários dos pagamentos na letra "d" do item 20, supra, para fins de eventual citação, seria necessário diligenciar a instituição bancária, para obtenção de cópia dos cheques 850261, 850281, 850282, 850283 e 850553, referentes à Conta Corrente 84.180-3, da Agência 19-1 (peça 45, p. 6) . Assim, foi realizada a diligência, conforme ofícios 15553/2019-TCU/Seproc e 5132/2020-TCU-Seproc, com as devidas ciências de recebimento (peças 48 a 51) . 
24.	Na última instrução (peça 45, p. 6) , entendeu-se que os débitos decorrentes da ausência de comprovação da boa e regular aplicação de recursos do convênio existentes seriam no montante original de R$ 67.870.74, bem como a realização de despesa com item não permitido no valor original de R$ 342,15, totalizando R$ 68.212,89.  Esse valor atualizado desde as datas de ocorrência até 1/1/2017 alcança R$ 124.771,02, superior, desse modo, ao limite de R$ 100 mil previsto no art. 6º da IN/TCU 71/2012.
25.	Na instrução de peça 56, analisou-se o Estatuto Social do IESB e chegou-se a conclusão de que, em que pese a Sra. Mariella Camardelli Uzêda ter sido considerada responsável solidária ao Sr. Marcelo Araújo e ao próprio IESB, não há elementos capazes de lhe conferir responsabilidade pelo débito constatado, haja vista ela ter assumido a Presidência da Instituição somente a partir de 29/3/2008, bem como o Sr. Paulo Sérgio Vila Nova Souza, como Secretário Executivo, e o prazo para apresentação da prestação de contas ter findado em 29/1/2008 (peça 19, p. 121) , antes, portanto, de suas gestões.
26.	Em análise aos documentos constantes dos autos, verificou-se que os cheques apresentados pelo Banco em resposta à diligência feita por este Tribunal foram assinados pelos Srs. Marcelo Araújo e João Carlos de Pádua Andrade, então Secretário Executivo e Gerente Financeiro do IESB, respectivamente. Assim, entendeu-se que o Sr. João Carlos de Pádua Andrade também deveria configurar como responsável pelos débitos referentes aos cheques emitidos contra a conta específica do convênio sem a existência de qualquer informação na prestação de contas, haja vista cheques terem sido depositados em conta do próprio IESB no Banco Itaú, sem detalhamento quanto à sua destinação e vinculação com o convênio sob análise (peça 53, confidencial) . 
27.	Ressalte-se que o Sr. João Carlos chegou a ser chamado na fase interna do processo, por meio do ofício 461/2004, no qual consta solicitação de encaminhamento do Relatório Parcial de cumprimento do objeto e Relatório de Execução Física (peça 21, p. 88) . 
28.	Portanto, concluiu-se que o IESB (CNPJ 40.740.391/0001-03) e o Sr. Marcelo Henrique Siqueira de Araújo (CPF XXX.200.305-XX) eram os responsáveis pela gestão e execução dos recursos federais recebidos por meio do Convênio 2003CV000042-FNMA. Então, concluiu-se que o Sr. João Carlos de Pádua Andrade (CPF XXX.477.475-XX) deveria ser citado solidariamente aos responsáveis acima mencionados, no que tange aos cheques 850261, 850281, 850282, 850283 e 850553.
ANÁLISE DOS PRESSUPOSTOS DE PROCEDIBILIDADE DA IN/TCU 71/2012
29.	Como já abordado em instruções anteriores, o Ministério do Meio Ambiente expediu as seguintes notificações aos responsáveis e ao IESB:
	Expediente
	Observação

	Edital s/n, datado de 17/10/2014 (Peça 21, p. 36) , notificando os responsáveis e o IESB
	Publicado no Diário Oficial da União de 21/10/2014 (Peça 21, p. 38) 

	Ofício 812/2014/GT/DFDS/SECEX/MMA, datado de 9/12/2014 (Peça 21, p. 40) , endereçado à Sra. Mariella Camardelli Uzêda
	Devolvido pelos correios após três tentativas de entrega (Peça 21, p. 44-45) 

	Edital s/n, datado de 3/2/2015 (Peça 21, p. 56) , notificando os responsáveis e o IESB
	Publicado no Diário Oficial da União de 10/2/2015 (Peça 21, p. 62) 

VERIFICAÇÃO DA EXISTÊNCIA DE OUTROS DÉBITOS
30.	Em atenção ao comando contido no item 9.4 do Acórdão 1772/2017-TCU-Plenário, de relatoria do Exmo. Ministro-Substituto Augusto Sherman Cavalcanti, e em atendimento ao disposto no art. 6º, § 1º, da Instrução Normativa TCU 71/2012, informa-se que há outros processos em tramitação no Tribunal com outros débitos imputáveis aos responsáveis arrolados nestes autos, conforme tabela abaixo: 
	Nome
	Situação de TCE

	Instituto de Estudos Socioambientais do Sul da Bahia - IESB (CNPJ 40.740.391/0001-03) 
	1 TCE aberta em 2019; 1 TCE encerrada em 2016. 

	Marcelo Henrique Siqueira de Araújo (CPF XXX.200.305-XX) 
	1 TCE aberta em 2019; 1 TCE encerrada em 2016.

	Mariella Camardelli Uzeda (CPF XXX.566.305-XX) 
	1 TCE aberta em 2019.

31.	A tomada de contas especial está, assim, devidamente constituída e em condição de ser instruída.
EXAME TÉCNICO
32.	Em razão das irregularidades apontadas na instrução de peça 65, foram devidamente citados os responsáveis, Marcelo Henrique Siqueira de Araújo (CPF XXX.200.305-XX) , Secretário Executivo do IESB à época dos fatos, e João Carlos de Pádua Andrade (CPF XXX.477.475-XX) , gerente financeiro à época dos fatos. O Instituto de Estudos Socioambientais do Sul da Bahia - IESB (CNPJ 40.740.391/0001-03) foi citado por Edital, em face do não atendimento das citações efetuadas.
33.	O quadro abaixo, extraído do despacho de peça 76, detalhas a realização das citações.
	Natureza
	Comunicação 
	Data de expedição
	Peça
	Destinatário
	Origem do endereço
	Data da ciência ou motivo da devolução
	Peça da ciência
	Peça da Resposta

	Citação
	Edital 1771/2020-Secomp-4
	21/10/2020
	70
	Instituto de Estudos Socio Ambientais do Sul da Bahia
	Receita Federal
	22/10/2020
	73
	Não houve

	Citação
	Ofício 33543/2020-Secomp-4
	31/08/2020
	62
	Marcelo Henrique Siqueira de Araujo
	Receita Federal
	24/09/2020
	69
	74

	Citação
	Ofício 33545/2020-Secomp-4
	31/08/2020
	63
	Joao Carlos de Padua Andrade
	Receita Federal
	18/09/2020
	68
	65

	Citação
	Ofício 33547/2020-Secomp-4
	31/08/2020
	64
	Instituto de Estudos Socio Ambientais do Sul da Bahia
	Receita Federal
	Mudou-se
	Não houve
	Não houve

	Citação
	Ofício 54866/2020-Secomp-4
	26/10/2020
	72
	Instituto de Estudos Socio Ambientais do Sul da Bahia
	Receita Federal
	Ausente
	Não houve
	Não houve

34.	Os responsáveis IESB, Marcelo Henrique Siqueira de Araújo (CPF XXX.200.305-XX) e João Carlos de Pádua Andrade (CPF XXX.477.475-XX) foram citados com base nas irregularidades e condutas adiante detalhadas:
Irregularidade 1: realização de despesas em itens não permitidos ou incompatíveis com o objeto, no que tange a despesas com juros/multa no pagamento de imposto de renda pessoa física da técnica Ana Roberta Gomes, no valor de R$ 342,15, feito em 4/8/2005 pelo cheque 850302. 
Evidências da irregularidade: peça 9, p. 96 e peça 43, p. 162.
Normas infringidas: art. 37, caput, c/c o art. 70, parágrafo único, da Constituição da República Federativa do Brasil; art. 93 do Decreto-lei 200/1967; art. 66 do Decreto 93.872/1986; 
Cofre credor: Fundo Nacional do Meio Ambiente (FNMA) 
Débitos relacionados aos responsáveis Marcelo Henrique Siqueira de Araújo (CPF XXX.200.305-XX) e Instituto de Estudos Socioambientais do Sul da Bahia - IESB (CNPJ 40.740.391/0001-03) :
	Data de ocorrência
	Valor original (R$ 1,00) 
	D/C

	4/8/2005
	342,15
	D

Responsáveis: Marcelo Henrique Siqueira de Araújo (CPF XXX.200.305-XX) , Secretário Executivo do IESB à época dos fatos, e Instituto de Estudos Socioambientais do Sul da Bahia - IESB (CNPJ 40.740.391/0001-03) , entidade convenente e beneficiária dos recursos repassados.
Condutas: realizar despesas na execução do Convênio 2003CV000042-FNMA em itens não permitidos ou incompatíveis com as especificações constantes do termo. 
Nexo de causalidade: a utilização de recursos federais transferidos no âmbito do Convênio e2003CV000042-FNMA em itens não permitidos ou incompatíveis com o termo aprovado resultou na impugnação das referidas despesas e, consequentemente, em dano ao erário. 
Culpabilidade: não há excludentes de ilicitude, de culpabilidade e de punibilidade; é razoável supor que o administrador responsável pela pessoa jurídica contratada tinha consciência da ilicitude de sua conduta; era exigível conduta diversa da praticada, qual seja, aplicar os recursos federais transferidos no âmbito do Convênio e2003CV000042-FNMA exclusivamente em itens permitidos ou compatíveis com o respectivo termo aprovado. Não aplicável à pessoa jurídica. 
Irregularidade 2: não comprovação da boa e regular aplicação de recursos repassados no âmbito do Convênio 2003CV000042-FNMA, tendo em vista a ausência parcial de documentação de prestação de contas observada na falta de recibos de pagamentos referentes a despesas com estagiários e diárias. 
Evidências da irregularidade: peça 16, p. 176, 178, 180, 182, 218, 220 e peça 17, p. 1 e 3.
Normas infringidas: art. 37, caput, c/c o art. 70, parágrafo único, da Constituição da República Federativa do Brasil, art. 93 do Decreto-lei 200/1967; art. 66, caput, do Decreto 93.872/1986 e Termo do Convênio e2003CV000042-FNMA, celebrado entre o IESB. 
Cofre Credor: Fundo Nacional do Meio Ambiente (FNMA) 
Débitos relacionados aos responsáveis Marcelo Henrique Siqueira de Araújo (CPF XXX.200.305-XX) e Instituto de Estudos Socioambientais do Sul da Bahia - IESB (CNPJ 40.740.391/0001-03) :
	Data de ocorrência
	Valor original (R$ 1,00) 
	D/C

	23/2/2006
	600,00
	D

	15/5/2006
	425,00
	D

	17/5/2006
	225,00
	D

	27/6/2006
	450,00
	D

	27/6/2006
	450,00
	D

	27/6/2006
	225,00
	D

	27/6/2006
	225,00
	D

Responsáveis: Marcelo Henrique Siqueira de Araújo (CPF XXX.200.305-XX) , Secretário Executivo do IESB à época dos fatos, e Instituto de Estudos Socioambientais do Sul da Bahia - IESB (CNPJ 40.740.391/0001-03) , entidade convenente e beneficiária dos recursos repassados.
Condutas: apresentar de forma incompleta a documentação relativa à prestação de contas dos recursos federais repassados por meio do Convênio e2003CV000042-FNMA. 
Nexo de causalidade: a apresentação incompleta da documentação da prestação de contas impediu a comprovação da regular aplicação de recursos federais repassados, no âmbito do Convênio 2003CV000042-FNMA, resultando em presunção de dano ao erário.
Culpabilidade: não há excludentes de ilicitude, de culpabilidade e de punibilidade; é razoável supor que o administrador responsável pela pessoa jurídica contratada tinha consciência da ilicitude de sua conduta; era exigível conduta diversa da praticada, qual seja, apresentar a prestação de contas contendo todos os documentos necessários à comprovação da regular aplicação dos recursos federais repassados, conforme estabelecido nas normas aplicáveis. Não aplicável à pessoa jurídica. 
Irregularidade 3: não comprovação da boa e regular aplicação dos recursos repassados, diante da ausência de documentação comprobatória quanto aos débitos efetuados na conta específica sem a existência de informação na prestação de contas. 
Evidências da irregularidade: peça 7, p. 176 e peça 43, p. 160 e p. 191.
Normas infringidas: art. 37, caput, c/c o art. 70, parágrafo único, da Constituição da República Federativa do Brasil, art. 93 do Decreto-lei 200/1967; art. 66, caput, do Decreto 93.872/1986 e Termo do Convênio e2003CV000042-FNMA, celebrado entre o IESB. 
Cofre Credor: Fundo Nacional do Meio Ambiente (FNMA) 
Débitos relacionados aos responsáveis Marcelo Henrique Siqueira de Araújo (CPF XXX.200.305-XX) , João Carlos de Pádua Andrade (CPF XXX.477.475-XX) e Instituto de Estudos Socioambientais do Sul da Bahia - IESB (CNPJ 40.740.391/0001-03) :
	Data de ocorrência
	Valor original (R$ 1,00) 
	D/C

	16/12/2004
	670,74
	D

	13/6/2005
	4.600,00
	D

	13/6/2005
	10.000,00
	D

	13/6/2005
	10.000,00
	D

	7/12/2007
	40.000,00
	D

Responsáveis: Marcelo Henrique Siqueira de Araújo (CPF XXX.200.305-XX) , Secretário Executivo do IESB à época dos fatos, João Carlos de Pádua Andrade (CPF XXX.477.475-XX) , gerente financeiro à época dos fatos e Instituto de Estudos Socioambientais do Sul da Bahia - IESB (CNPJ 40.740.391/0001-03) .
Condutas: como gestores dos recursos federais, assinar e endossar cheques à conta do próprio IESB em outro banco não vinculado ao Convênio e2003CV000042-FNMA, cujos valores não constam da prestação de contas apresentada, da mesma forma que não há vinculação a despesas praticadas no âmbito do respectivo convênio.  
Nexo de causalidade: a emissão de cheques à conta do IESB em outro banco não vinculado ao Convênio e 2003CV000042-FNMA, sem identificar as despesas correspondentes ao referido convênio impediu a comprovação da regular aplicação dos recursos federais repassados, resultando em presunção de dano ao erário.
Culpabilidade: não há excludentes de ilicitude, de culpabilidade e de punibilidade; é razoável supor que os responsáveis pela pessoa jurídica contratada tinham consciência da ilicitude de sua conduta; era exigível conduta diversa da praticada, qual seja, não emitir cheques à conta do IESB estranha ao Convênio, de forma a impossibilitar a verificação do nexo causal entre os recursos federais repassados e as despesas cometidas. Não aplicável à pessoa jurídica. 
35.	Em resposta às citações realizadas, foram encaminhados os documentos de peça 65 e 74, com as respectivas alegações de defesa do Sr. João Carlos de Pádua Andrade e do Sr. Marcelo Henrique Siqueira de Araújo. O Instituto de Estudos Socioambientais do Sul da Bahia - IESB permaneceu revel, devendo ser considerado revel, para todos os efeitos, de acordo com o art. 12, § 3º, da Lei 8.443/1992.
36.	Alegações de defesa do Sr. João Carlos de Pádua Andrade  (peça 65) 
36.1.	Não apresenta novos elementos concretos no sentido de comprovar o destino dos recursos alvo dos cheques questionados.
36.2.	Alega que as irregularidades podem ser afastadas com a simples conciliação bancária.
36.3.	Traz esclarecimentos adicionais para algumas despesas sem apresentar documentação comprobatória.
Análise
36.4.	Importante ressaltar, de início, que os débitos apontados nas citações têm como razão estes fatos:
a) despesas com juros/multa no pagamento de imposto de renda pessoa física da técnica Ana Roberta Gomes, no valor de R$ 342,15, feito em 4/8/2005 pelo cheque 850302 (peça 9, p. 96, e peça 43, p. 162) ;
b) ausência de recibo de pagamento de despesas com estagiários, no montante de R$ 600,00, feitos em 23/2/2006, pelos cheques 850394 (R$ 300,00, peça 17, p. 1) e 850395 (R$ 300,00, peça 17, p.3) ;
c) pagamento de despesas de diárias sem apresentação de recibo, no montante de R$ 2.000,00, conforme abaixo:
	Cheque e beneficiário
	Valor (R$) 
	Data
	Peça/página

	850436 - Ana Claudia Fandi
	425,00
	15/5/2006
	16/218

	850439 - Telynisson Pereira
	225,00
	17/5/2006
	16/220

	850453 - Ana Cláudia Fandi
	450,00
	27/6/2006
	16/176

	850452 - Ana Roberta Gomes
	450,00
	27/6/2006
	16/178

	850454 - Cezar Augusto
	225,00
	27/6/2006
	16/180

	850456 - Telynisson Pereira
	225,00
	27/6/2006
	16/182

d) débitos, no montante de R$ 65.270,74, efetuados na conta específica sem a existência de qualquer informação na prestação de contas:
	Cheque
	Data
	Valor (R$) 
	Peça, página

	850261
	16/12/2004
	670,74
	7, p. 176

	850281
	13/6/2005
	4.600,00
	43, p. 160

	850282
	13/6/2005
	10.000,00
	43, p. 160

	850283
	13/6/2005
	10.000,00
	43, p. 160

	850553
	7/12/2007
	40.000,00
	43, p. 191

36.5.	Considerando o escopo da citação acima detalhado, deixa-se de tecer considerações sobre os argumentos atinentes a consultoria, manutenção de veículos, tarifas bancárias e rendimento de aplicação financeira, já que não compõem referido escopo. 
36.6.	O responsável diz que os argumentos de defesa estão suportados por documentos encaminhados ao FNMA e que deveriam estar no processo. Ao informar que "os argumentos de defesa estão suportados por documentos encaminhados ao FNMA e que deveriam estar neste processo", deixou de identificar quais seriam esses documentos e demonstrar que foram, de fato, encaminhados ao FNMA, por isso não se pode considerar o argumento válido.
36.7.	Com relação ao argumento atinente aos R$ 4.930,13, referentes ao cheque 850177, cabe salientar que o valor desse cheque em específico sequer está em questionamento.
36.8.	Novamente, sem apresentar a documentação comprobatória, "quanto aos valores dos cheques 850281 (R$ 4.600,00) , 850282 (R$ 10.000,00) e 850283 (R$ 10.000,00) , acredita que tenham sido objeto de devolução ao Instituto de adiantamento entre projetos do convenente, como era de praxe".  Nesse caso, além da irregularidade da prática declarada, não há elementos nos autos que comprovem a alegação da defesa, restando manter o débito, sobretudo porque na instrução de peça 65 foram cotejados os documentos constantes nos autos com os dados dos extratos bancários, e não se conseguiu identificação do destino desses valores.
36.9.	Em vários pontos de sua argumentação, menciona que a análise da conciliação bancária irá explicar algumas das despesas, tais como a do cheque 850261, no valor de R$ 670,74, e do cheque 850553, no valor de R$ 40.000,00, que foi estornado para conta do IESB a título de estorno e/ou para devolver ao FNMA o saldo remanescente do Convênio. Observe-se que o Convênio se encerrou em 31/11/2007 e a data desse cheque é 07/12/2007, após o encerramento, invalidando, assim, o argumento. Ademais, ressalte-se, não existe prova alguma do destino desses valores, o que impõe a rejeição das alegações e a manutenção do débito correspondente.
36.10.	Faz menção às despesas com multas/juros, informando que "acredita que foram estornados à conta do projeto, fazendo-se necessária verificação da conciliação bancária. Nesse caso, o questionamento a respeito dessa despesa está na sua ilegalidade e não em sua comprovação. Ou seja, pagar juros por atraso constitui ato antieconômico e sujeita o responsável a restituir a quantia despendida.
36.11.	Quanto à ausência de recibos, acredita que foram perdidos quando do trâmite da documentação entre o IESB, o FNMA e o TCU, ou não foram enviados pelo convenente, na hipótese de as despesas serem contrapartida. Ou seja, os argumentos apresentados não afastam as irregularidades, uma vez não haver provas das informações declaradas.
36.12	Uma vez que não apresenta prova documental ou novos elementos que pudessem lhe favorecer ou elidir as ocorrências, permanecem as irregularidades anteriormente imputadas ao responsável.
36.13.	Tal interpretação decorre da compreensão de que, relativamente à fiscalização dos gastos públicos, privilegia-se a inversão do ônus da prova, pois cabe ao gestor comprovar a boa aplicação dos dinheiros e valores públicos sob sua responsabilidade.
36.14.	Nesse contexto, e após exame de toda a documentação carreada aos autos, não há como se vislumbrar a boa-fé na conduta do responsável, já que não foram constatados atos ou fatos atenuantes os quais pudessem apontar para atitude zelosa e diligente do responsável na gestão da coisa pública. Com efeito, também não alcançou ele o intento de comprovar a aplicação dos recursos que lhe foram confiados, restringindo-se a apresentar alegações incapazes de elidir a irregularidade cometida.
37.	Alegações de defesa do Sr. Marcelo Henrique Siqueira de Araújo  (peça 74) .
37.1.	Menciona ter havido a prescrição da dívida pelo prazo decenal.
Análise 
37.1.1.	Análise a partir do item 38.
37.2.	Aventa a possibilidade de inclusão de outros responsáveis.
Análise
37.2.1.	Já descartado ao se analisar a responsabilidade da Sra. Mariella Camardelli Uzêda e Sr. Paulo Sergio Vila Nova Souza no item 25 acima.
37.3.	Alega não ter ocorrido qualquer desfalque, desvio ou apropriação indevida de dinheiro ou bens públicos por parte dele, não havendo por que responder solidariamente com o IESB, tendo ele inclusive deixado em conta no final de sua gestão saldo de aproximadamente R$ 40.000,00.
Análise
37.3.1.	Alegação meramente retórica sem a apresentação de documentos comprobatórios.
37.4.	Pede que, caso sejam mantidas as irregularidades, que se afaste a responsabilidade solidária, imputando-se débito apenas ao IESB, bem como que seja concedido parcelamento ou que o recolhimento ocorra por meio de indenização a ser recebida por aquele Instituto em virtude de desapropriação de terras de sua propriedade.
Análise
35.4.1.	A sua responsabilidade já foi objeto de análise em instruções anteriores. A possibilidade de parcelamento do débito é a praxe e será avaliada quando do julgamento dos presentes autos. O parcelamento deve ser acatado e constará do encaminhamento que o pagamento não pode ser realizado mediante concessão de crédito do responsável. 
Da Prescrição das Pretensões Punitiva e Ressarcitória a cargo do TCU
38.	Como se sabe, o Supremo Tribunal Federal - STF, no Recurso Extraordinário - RE 636.886, fixou a tese, com repercussão geral reconhecida, de que "é prescritível a pretensão de ressarcimento ao erário fundada em decisão de Tribunal de Contas" (Tema 899) . Não obstante as indagações acerca da abrangência da tese firmada, no sentido de que se circunscreveria apenas ao processo de execução (em outras palavras, inaplicável à pretensão de ressarcimento exercida nos autos do processo de TCE) , verifica-se que o STF, mediante decisões prolatadas pelas duas turmas, tem decidido de forma reiterada que se aplica à pretensão sancionatória e ressarcitória a cargo do Tribunal de Contas da União o prazo prescricional de 5 (cinco) anos previsto na Lei 9.873/1999.
39.	Seja por aplicação direta ou por analogia, a orientação sufragada é no sentido de que o prazo de 5 anos é compatível com a tese de que a ação e a execução prescrevem no mesmo prazo (Súmula 150 do STF) , bem como com o fato de que a Lei 9.873/1999 - que regulamenta o exercício de ação punitiva pela Administração Pública Federal, direta e indireta - regeria integralmente a prescrição no âmbito do TCU. Quanto a este último aspecto, o Ministro Roberto Barroso, no voto exarado no julgamento do MS 32.201, embora tenha advertido que a atuação do TCU, em sua acepção clássica, não se qualifica como exercício do poder de polícia, ressaltou que a Lei 9.873/1999 assumiria vocação regulatória geral da prescrição do exercício da competência sancionadora da Administração Pública, sendo sua disciplina aplicável a qualquer ação punitiva da Administração Pública Federal, exceto àquelas esferas em que exista regulamentação específica. Ademais, completa, dada a autonomia científica do Direito Administrativo, não haveria razão plausível para suprimir a omissão da Lei Orgânica do Tribunal de Contas da União, quanto ao prazo prescricional, valendo-se das normas de direito civil, e não das de direito administrativo.
40.	Eis algumas ementas de decisões que evidenciam o entendimento predominante do STF:
Ementa: AGRAVO REGIMENTAL EM MANDADO DE SEGURANÇA. TOMADA DE CONTAS ESPECIAL. TRIBUNAL DE CONTAS DA UNIÃO. CONDENAÇÃO A RESSARCIMENTO AO ERÁRIO. PRESCRIÇÃO. MARCO INTERRUPTIVO. ART. 2°, II, DA LEI 9.873/1999. ATO INEQUÍVOCO DE APURAÇÃO DO FATO. DISCUSSÃO. DIREITO LÍQUIDO E CERTO. DEMONSTRAÇÃO. INOCORRÊNCIA. SUBSISTÊNCIA DA DECISÃO AGRAVADA. AGRAVO A QUE SE NEGA PROVIMENTO. I - As razões do agravo regimental são inaptas para desconstituir os fundamentos da decisão agravada, que, por isso, se mantêm hígidos. II - Aplicando-se a regulamentação da Lei 9.873/1999 ao caso concreto, observa-se que a pretensão sancionatória do TCU, em relação aos atos praticados pelo impetrante, levando-se em consideração a ocorrência de 5 causas interruptivas da prescrição, não teria sido fulminada pelo decurso do tempo. III - A pretensão do recorrente, fundada na discussão sobre os fatos apontados como marcos interruptivos da prescrição da pretensão punitiva da Administração Pública, refoge aos estreitos limites do mandamus, ante a ausência de liquidez e certeza do direito pleiteado. IV - Agravo regimental a que se nega provimento. MS 36067 ED-AgR. Órgão julgador: Segunda Turma. Relator (a) : Min. RICARDO LEWANDOWSKI. Julgamento: 18/10/2019.
Ementa: AGRAVO REGIMENTAL EM RECLAMAÇÃO. TRIBUNAL DE CONTAS DA UNIÃO. TOMADA DE CONTA ESPECIAL. PRESCRIÇÃO DA PRETENSÃO PUNITIVA. RECONHECIDA EM DECISÃO DO SUPREMO TRIBUNAL FEDERAL. PRESCRITIBILIDADE DO RESSARCIMENTO AO ERÁRIO FUNDADA EM DECISÃO DE TRIBUNAL DE CONTAS. AÇÃO DE IMPROBIDADE ADMINISTRATIVA COM PEDIDO DE RESSARCIMENTO JÁ EM CURSO. AGRAVO REGIMENTAL A QUE SE NEGA PROVIMENTO. I - O acórdão do TCU determinou a formação de processo administrativo para avaliarem, efetivamente, a eventual responsabilização do agravado para o ressarcimento do dano ao erário, contrariando, assim, autoridade desta Corte no MS 35.512/DF, uma vez que houve a concessão da segurança para declarar a ocorrência da prescrição da pretensão punitiva do TCU em relação às infrações imputadas a ele, destacando-se que a União poderia perseguir os valores referentes ao ressarcimento dos danos na esfera judicial. II - Agravo regimental a que se nega provimento. (Rcl 39497 AgR. Órgão julgador: Segunda Turma. Relator (a) : Min. RICARDO LEWANDOWSKI. Julgamento: 10/10/2020) .
Ementa: MANDADO DE SEGURANÇA. DIREITO ADMINISTRATIVO. TRIBUNAL DE CONTAS DA UNIÃO. SERVIDOR DA SECRETARIA DE SAÚDE DO ESTADO DO ACRE. FISCALIZAÇÃO OMISSA E DEFICIENTE NA EXECUÇÃO DE DOIS CONVÊNIOS FIRMADOS ENTRE A SECRETARIA ESTADUAL E O MINISTÉRIO DA SAÚDE. APLICAÇÃO DE MULTA. ARTS. 28, II, E 58, II, DA LEI 8.443/1992. ART. 268, II, DO REGIMENTO INTERNO DO TCU. PRESCRIÇÃO DA PRETENSÃO SANCIONATÓRIA. OCORRÊNCIA. APLICAÇÃO DA LEI 9.873/1999. PRECEDENTES DESTE STF. MEDIDA LIMINAR DEFERIDA E RATIFICADA NO EXAME DE MÉRITO. SEGURANÇA CONCEDIDA PARA AFASTAR A MULTA APLICADA. 1. A prescrição da pretensão punitiva do TCU é regulada pela Lei 9.873/1999, descabendo a aplicação do prazo decenal previsto na legislação civil (art. 205 do Código Civil) . Ao revés, incide o prazo quinquenal previsto na Lei 9.873/1999 (MS 32201, Rel. Min. Roberto Barroso, PRIMEIRA TURMA, DJe 7/8/2017; MS 35.512-AgR, Rel. Min. Ricardo Lewandowski, SEGUNDA TURMA, DJe 21/6/2019) . 2. In casu, na linha do parecer apresentado pelo Ministério Público Federal e da decisão liminar de minha lavra, é inequívoca a superação do prazo prescricional quinquenal. Os ilícitos apontados pela Corte de Contas ocorreram em julho de 2006, tendo o processo de auditoria sido instaurado em 9/10/2006. A ordem de citação do responsável para a audiência, por sua vez, ocorreu em 25/6/2007. Entretanto, a decisão condenatória recorrível foi exarada somente em 31/5/2016, data da prolação do Acórdão 3513/2016-TCU-Primeira Câmara. 3. Ex positis, CONCEDO A SEGURANÇA unicamente para afastar a sanção de multa aplicada ao impetrante, nos autos da Tomada de Contas Processo 023.288/2006-0, máxime da ocorrência de prescrição da pretensão punitiva do Tribunal de Contas da União. MS 35940. (Órgão julgador: Primeira Turma. Relator (a) : Min. LUIZ FUX. Julgamento: 16/06/2020) .
41.	Essa orientação também foi seguida nas seguintes decisões monocráticas: MS 36.127-MC/DF e MS 35.940-MC/DF, Rel. Min. Luiz Fux; MS 35.294, MS 35.539/DF e MS 35.971-TP/DF, Rel. Min. Marco Aurélio; MS 34.256 MC/DF, MS 36.054-MC e MS 36.067-MC/DF, Rel. Min. Ricardo Lewandowski.
42.	Portanto, observa-se que o Supremo Tribunal Federal tem se pronunciado no sentido de reconhecer não só a aplicação da prescrição quinquenal com fulcro na interpretação da Lei 9.873/1999, mas também a incidência dos marcos interruptivos do prazo prescricional consignados na referida lei, tantas vezes quanto presentes os suportes fáticos (MS 32201, Relator: Min. Roberto Barroso) .
43.	Essa orientação também foi seguida nas seguintes decisões monocráticas: MS 36.054, MS 34.256-MC, MS 35.512 e MS 36.067-MC, todos de relatoria do Min. Ricardo Lewandowski; MS 35.294, MS 35.539 e MS 35.971-TP, todos de relatoria do Min. Marco Aurélio; MS 32.201, Rel. Min. Roberto Barroso, e MS 36.127-MC e MS 35.940-MC, Min. Luiz Fux.
44.	Em relação ao termo inicial da contagem do prazo prescricional, o "caput" do art. 1º da Lei 9.873/1999 oferece solução que não destoa do modelo adotado pelo TCU no incidente de uniformização de jurisprudência, em que se examinou a prescrição da pretensão punitiva, nos termos do Acórdão 1441/2016-TCU-Plenário (Rel. Min. Benjamin Zymler) , com a adição da particularidade de explicitar o caso de infrações permanentes ou continuadas:
a) Regra geral: "data da prática do ato" (o que equivale a "ocorrência da irregularidade sancionada") ;
b) Regra especial: "no caso de infração permanente ou continuada, do dia em que tiver cessado".
45.	Por seu turno, a Lei 9.873/1999, em seu art. 2º, estabelece as causas interruptivas da prescrição punitiva, consoante abaixo transcrito, já na redação conferida pela Lei 11.941/2009:
Art. 2º Interrompe-se a prescrição da ação punitiva:
I - pela notificação ou citação do indiciado ou acusado, inclusive por meio de edital;
II - por qualquer ato inequívoco, que importe apuração do fato;
III - pela decisão condenatória recorrível.
IV - por qualquer ato inequívoco que importe em manifestação expressa de tentativa de solução conciliatória no âmbito interno da administração pública federal.
46.	Por sua vez, o quadro a seguir indica alguns eventos processuais, ocorridos no curso de uma TCE (fase interna e externa) - instaurada em razão de irregularidades na aplicação de recursos da União transferidos a entes subnacionais - que poderiam ser enquadrados nas causas de interrupção da prescrição acima apontadas, sem prejuízo, é claro, de outras ocorrências fáticas elegíveis como marco interruptivo, a depender da forma de proceder de cada entidade ou órgão tomador de contas.
	I - pela notificação ou citação do indiciado ou acusado, inclusive por meio de edital;
	 (i) notificação no âmbito do procedimento administrativo de ressarcimento previamente à instauração da TCE;
 (ii) notificação efetuada pelo órgão tomador de contas acerca da instauração da TCE;
 (iii) citação efetuada pelo TCU.
*Data da ciência da notificação ou citação pelos responsáveis ou de publicação do edital no DOU.

	II - por qualquer ato inequívoco, que importe apuração do fato;
* procedimento que evidencie a apuração dos fatos irregulares, com o objetivo quantificar o dano e identificar possíveis responsáveis.
	 (i) relatório de sindicância ou PAD;
 (ii) relatório de apuração de irregularidades referente ao processo administrativo prévio à instauração da TCE;
 (iii) relatórios de fiscalização, pareceres, despachos, informações e memorandos relacionados à apuração dos fatos irregulares;
 (iv) relatório do tomador de contas;
 (v) relatório do controle interno; 
 (vi) termo de instauração ou designação de instauração da TCE;
 (vii) autuação da TCE no TCU; entre outras causas.
*Há quem inclua nesse grupo diligências que comprovam providências do responsável sobre as irregularidades investigadas.

	III - pela decisão condenatória recorrível.
	 (i) Verifica-se apenas no âmbito do TCU com a data da prolação do acórdão condenatório recorrível.

	IV - por qualquer ato inequívoco que importe em manifestação expressa de tentativa de solução conciliatória no âmbito interno da administração pública federal.
	 (i) pedido de parcelamento;
 (ii) pagamento parcial do débito;
 (iii) qualquer manifestação do responsável que demonstre claramente a sua intenção de recolher o débito.

47.	Bem se vê, portanto, que haveria uma multiplicidade de causas de interrupção da prescrição, conforme se depreende do art. 2º da Lei 9.873/1999. Tal exegese encontra respaldo em precedentes do STF, a exemplo do que se decidiu no julgamento do MS 36067 (Rel. Min. Ricardo Lewandowski) , com destaque para trecho do voto em que o Relator reconhece cinco causas de interrupção da prescrição, in verbis:
 (...) Assim, faz-se necessário levar em consideração que, apesar de os fatos objeto da apuração conduzida pela Corte de Contas remontarem aos anos de 1999 e 2000, período no qual o impetrante era Secretário de Saúde municipal, o Tribunal de Contas da União deu prosseguimento à tomada de contas especial por ter constatado a ocorrência de 5 causas interruptivas da prescrição, a saber: a) relatório de auditoria em conjunto realizada pelo Denasus e pela Secretaria Federal de Controle, lavrado em 06/07/2001, sendo este, certamente, um ato inequívoco que importou a apuração do fato (art. 2º, II, da Lei n. 9.873/1999) ; b) instauração de Tomada de Contas Especial pelo FNS, ocorrida em 05/10/2005, sendo este também, certamente, um ato inequívoco que importou a apuração do fato  (art. 2º, II, da Lei n. 9.873/1999) ; c) a autuação da presente Tomada de Contas Especial no âmbito do Tribunal de Contas da União, ocorrida em 12/08/2008, sendo este também, certamente, um ato inequívoco que importou a apuração do fato  (art. 2º, II, da Lei n. 9.873/1999) ; d) o ato que ordenou a citação do responsável, ora impetrante, ocorrida em 12/07/2010 (art. 2º, I, da Lei n. 9.873/1999) ; e e) o exercício do poder punitivo ocorrido em 20/06/2012, data da prolação do Acórdão 1563/2012-TCU-Plenário (art. 2º, III, da Lei n. 9.873/1999) .
48.	No caso concreto, tendo como parâmetro a tese firmada pelo STF, no RE 636.886, no sentido de que ambas as pretensões do TCU (sancionatória e ressarcitória) sujeitam-se ao prazo prescricional de 5 anos previsto na Lei 9.873/1999, considerando, ainda, o sistema prescricional descrito na citada lei, inclusive as causas de suspensão e de interrupção da prescrição, temos os seguintes eventos processuais:
a) 	final do prazo de vigência do convenio: 31/11/2007;
b) início da contagem do prazo de prescrição: 7/12/2007  (último cheque emitido contra a conta específica) ;
c) Ofício 612, de 12/4/2008  (peça 12, p. 102) , notifica o IESB, via Sr. Marcelo Henrique, solicitando a prestação de contas final;
d) em 12/5/2008, o IESB apresentou o relatório técnico final ao FNMA (peça 12, p. 110) ;
e) Parecer Financeiro 023/CORE/FNMA, de 31/7/2008, (peça 19, p. 153) ;
f) Parecer técnico 046/2010, de 1/10/2010  (peça 19, p. 143) , aprovou a execução física;
g) Ofício 487/2013, de 29/7/2013  (peça 19, p. 167) , informando ao Instituto a aprovação técnica das contas e a impossibilidade de aprovar sob o aspecto financeiro, devido a pendências informadas no Parecer Financeiro 23/2008;
h) Parecer Financeiro 57/2014/GT/DFDS/SECEX/MMA, de 25/4/2014 (peça 19, p. 21) , apontando as impropriedades na execução financeira da avença;
i)	Nota Técnica 22/2015/GT/DFDS/SECEX/MMA de 3/3/2015 (peça 21, p. 64-66) ;
j)	Relatório de Tomada de Contas Especial 20/2015, de 21/7/2015 (peça 21, p. 84-91) ;
k) data de autuação da tomada de contas especial pela Secex-TCE: 14/01/2016 (peça 22) ;
l)	Despacho do titular da Secex-TCE autorizando a realização das citações propostas: 30/6/2020 (peça 58) .
49.	Analisando-se a sequência de eventos processuais enumerados no item anterior, os quais teriam o condão de interromper a prescrição da ação punitiva desta Corte no entender do STF, observa-se que não transcorreu o prazo prescricional de 5 (cinco) anos entre cada evento processual e o seguinte. Portanto, mesmo levando-se em consideração o entendimento do STF, não teria ocorrido a prescrição da pretensão sancionatória e ressarcitória a cargo do TCU.
50.	Por outro lado, especificamente no que tange à prescrição da pretensão punitiva, verifica-se que o Acórdão 1441/2016-TCU-Plenário, Relator Ministro Benjamin Zymler, que uniformizou a jurisprudência acerca dessa questão, subordinou tal prescrição ao prazo prescricional geral indicado no art. 205, do Código Civil, que é de dez anos, contado da data de ocorrência da irregularidade sancionada, nos termos do art. 189, do Código Civil, sendo este prazo interrompido pelo ato que ordenar a citação, a audiência ou a oitiva do responsável.
51.	No caso em exame, ocorreu a prescrição da pretensão punitiva, uma vez que a irregularidade sancionada ocorreu nos exercícios de 2004 a 2007 e o ato de ordenação da citação ocorreu em 30/6/2020.
52.	Portanto, diferente do entendimento esposado pelo responsável, configurou-se a prescrição apenas quanto à competência sancionatória deste Tribunal, não se aplicando aos danos ao erário.
ANÁLISE DOS PRESSUPOSTOS DE PROCEDIBILIDADE DA IN/TCU 71/2012
Avaliação de Viabilidade do Exercício do Contraditório e Ampla Defesa
53.	Verifica-se que não houve o transcurso de mais de dez anos desde o fato gerador sem que tenha havido a notificação dos responsáveis pela autoridade administrativa federal competente (art. 6º, inciso II, c/c art. 19 da IN/TCU 71/2012, modificada pela IN/TCU 76/2016) , uma vez que o fato gerador da irregularidade sancionada ocorreu nos exercícios de 2004 a 2007, e os responsáveis foram notificados sobre a irregularidade pela autoridade administrativa competente conforme abaixo:
53.1.	Marcelo Henrique Siqueira de Araújo (CPF XXX.200.305-XX) , por meio do Edital de Notificação na Seção 3 página 141 do DOU, datado de 21/10/2014 (peça 21, p. 36 e 38) e Edital de Notificação na Seção 3 página 100 do DOU, datado de 10/2/2015 (peça 21, p. 56 e 62) .
53.2.	João Carlos de Pádua Andrade (CPF XXX.477.475-XX) , chamado na fase interna do processo, por meio do ofício 461/2004, no qual consta solicitação de encaminhamento do Relatório Parcial de cumprimento do objeto e Relatório de Execução Física (peça 21, p. 88) .
53.3.	Instituto de Estudos Socioambientais do Sul da Bahia (CNPJ 40.740.391/0001-03) , encaminhou ao FNMA, em 17/3/2014, resposta (peça 19, p. 183) ao Ofício 513/2013/FNMA.
Da validade das notificações
54.	Preliminarmente, cumpre tecer breves considerações sobre a forma como são realizadas as comunicações processuais no TCU. A esse respeito, destacam-se o art. 179, do Regimento Interno do TCU (Resolução 155, de 4/12/2002) e o art. 4º, inciso III, § 1º, da Resolução TCU 170, de 30 de junho de 2004, in verbis:
Art. 179. A citação, a audiência ou a notificação, bem como a comunicação de diligência, farse-ão:
I - mediante ciência da parte, efetivada por servidor designado, por meio eletrônico, fac-símile, telegrama ou qualquer outra forma, desde que fique confirmada inequivocamente a entrega da comunicação ao destinatário;
II - mediante carta registrada, com aviso de recebimento que comprove a entrega no endereço do destinatário;
III - por edital publicado no Diário Oficial da União, quando o seu destinatário não for localizado
 (...) 
Art. 3º As comunicações serão dirigidas ao responsável, ou ao interessado, ou ao dirigente de órgão ou entidade, ou ao representante legal ou ao procurador constituído nos autos, com poderes expressos no mandato para esse fim, por meio de:
I - correio eletrônico, fac-símile ou telegrama;
II - servidor designado;
III - carta registrada, com aviso de recebimento;
IV - edital publicado no Diário Oficial da União, quando o seu destinatário não for localizado, nas hipóteses em que seja necessário o exercício de defesa.
Art. 4º. Consideram-se entregues as comunicações:
I - efetivadas conforme disposto nos incisos I e II do artigo anterior, mediante confirmação da ciência do destinatário;
II - realizadas na forma prevista no inciso III do artigo anterior, com o retorno do aviso de recebimento, entregue comprovadamente no endereço do destinatário;
III - na data de publicação do edital no Diário Oficial da União, quando realizadas na forma prevista no inciso IV do artigo anterior.
§ 1º O endereço do destinatário deverá ser previamente confirmado mediante consulta aos sistemas disponíveis ao Tribunal ou a outros meios de informação, a qual deverá ser juntada ao respectivo processo.
 (...) 
55.	Bem se vê, portanto, que a validade da citação via postal não depende de que o aviso de recebimento seja assinado pelo próprio destinatário da comunicação, o que dispensa, no caso em tela, a entrega do AR em "mãos próprias". A exigência da norma é no sentido de o Tribunal verificar se a correspondência foi entregue no endereço correto, residindo aqui a necessidade de certeza inequívoca. 
56.	Não é outra a orientação da jurisprudência do TCU, conforme se verifica dos julgados a seguir transcritos:
São válidas as comunicações processuais entregues, mediante carta registrada, no endereço correto do responsável, não havendo necessidade de que o recebimento seja feito por ele próprio (Acórdão 3648/2013-TCU-Segunda Câmara, Relator Min. José Jorge) ;
É prescindível a entrega pessoal das comunicações pelo TCU, razão pela qual não há necessidade de que o aviso de recebimento seja assinado pelo próprio destinatário. Entregandose a correspondência no endereço correto do destinatário, presume-se o recebimento da citação. (Acórdão 1019/2008-TCU-Plenário, Relator Min. Benjamin Zymler) ;
As comunicações do TCU, inclusive as citações, deverão ser realizadas mediante Aviso de Recebimento - AR, via Empresa Brasileira de Correios e Telégrafos, bastando para sua validade que se demonstre que a correspondência foi entregue no endereço correto. (Acórdão 1526/2007-TCU-Plenário, Relator Min. Aroldo Cedraz) .
57.	A validade do critério de comunicação processual do TCU foi referendada pelo Supremo Tribunal Federal, nos termos do julgamento do MS-AgR 25.816/DF, por meio do qual se afirmou a desnecessidade da ciência pessoal do interessado, entendendo-se suficiente a comprovação da entrega do "AR" no endereço do destinatário:
Ementa: agravo regimental. Mandado de segurança. Desnecessidade de intimação pessoal das decisões do tribunal de contas da união. art. 179 do regimento interno do TCU. Intimação do ato impugnado por carta registrada, iniciado o prazo do art. 18 da lei nº 1.533/51 da data constante do aviso de recebimento. Decadência reconhecida. Agravo improvido.
O envio de carta registrada com aviso de recebimento está expressamente enumerado entre os meios de comunicação de que dispõe o Tribunal de Contas da União para proceder às suas intimações.
O inciso II do art. 179 do Regimento Interno do TCU é claro ao exigir apenas a comprovação da entrega no endereço do destinatário, bastando o aviso de recebimento simples. 
Da revelia do responsável Instituto de Estudos Socioambientais do Sul da Bahia - IESB
58.	No caso vertente, a citação do responsável Instituto de Estudos Socioambientais do Sul da Bahia - IESB se deu em endereços provenientes de pesquisas de endereços realizadas pelo TCU (vide parágrafos acima) , porquanto, devido ao insucesso de realizar a citação em endereços constantes na base de dados da Receita custodiada pelo TCU, foi realizada a citação por meio do Edital 1771/2020-Secomp-4 (peça 70) . Cabe ressaltar que, antes da citação por edital, foram realizadas tentativas de citar via Correios. A tentativa de entrega dos ofícios citatórios nesses endereços ficou comprovada, conforme detalhamento a seguir:
59.	Instituto de Estudos Socioambientais do Sul da Bahia - IESB e Ofício 33547/2020-Secomp-4 (peça 64) , Ofício 54866/2020-Secomp-4 (peça 72) , todos com origem no sistema da Receita Federal.
60.	Nos processos do TCU, a revelia não leva à presunção de que seriam verdadeiras todas as imputações levantadas contra os responsáveis, diferentemente do que ocorre no processo civil, em que a revelia do réu opera a presunção da verdade dos fatos narrados pelo autor (Acórdão 1009/2018-TCU-Plenário, Relator Min. Bruno Dantas; 2369/2013 - TCU - Plenário, Relator Min. Benjamin Zymler e 2449/2013 - TCU - Plenário, Relator Min. Benjamin Zymler) . Dessa forma, a avaliação da responsabilidade do agente não pode prescindir da prova existente no processo ou para ele carreada. 
61.	Ao não apresentar sua defesa, o responsável deixou de produzir prova da regular aplicação dos recursos sob sua responsabilidade, em afronta às normas que impõem aos gestores públicos a obrigação legal de, sempre que demandados pelos órgãos de controle, apresentar os documentos que demonstrem a correta utilização das verbas públicas, a exemplo do contido no art. 93 do Decreto-Lei 200/1967: "Quem quer que utilize dinheiros públicos terá de justificar seu bom e regular emprego na conformidade das leis, regulamentos e normas emanadas das autoridades administrativas competentes." 
62.	Mesmo as alegações de defesa não sendo apresentadas, considerando o princípio da verdade real que rege esta Corte, procurou-se buscar, em manifestações da responsável na fase interna desta Tomada de Contas Especial, se havia algum argumento que pudesse ser aproveitado a seu favor. No entanto, não se localizou nos autos, nem mesmo nas alegações de defesas dos outros dois responsáveis, elementos capazes de socorrer o Instituto. 
63.	Em se tratando de processo em que a parte interessada não se manifestou acerca das irregularidades imputadas, não há elementos para que se possa efetivamente aferir e reconhecer a ocorrência de boa-fé na conduta da responsável, podendo este Tribunal, desde logo, proferir o julgamento de mérito pela irregularidade das contas, conforme os termos dos §§ 2º e 6º do art. 202 do Regimento Interno do TCU. (Acórdão 2064/2011-TCU-Primeira Câmara (relator Min. Ubiratan Aguiar) , 6.182/2011-TCU-1ª Câmara (relator Min. Weber de Oliveira) , 4.072/2010-TCU-1ª Câmara (Relator Min. Valmir Campelo) , 1.189/2009-TCU-1ª Câmara (Relator Min. Marcos Bemquerer) , 731/2008-TCU-Plenário (Relator Min. Aroldo Cedraz) .
64.	Dessa forma, o responsável Instituto de Estudos Socio Ambientais do Sul da Bahia deve ser considerado revel, nos termos do art. 12, § 3º, da Lei 8.443/1992, devendo as contas serem julgadas irregulares, condenando-a ao débito apurado.
CONCLUSÃO
65.	A partir dos elementos constantes nos autos e do exame das ocorrências descritas na seção "Exame Técnico", foi possível definir a responsabilidade de Marcelo Henrique Siqueira de Araújo (CPF XXX.200.305-XX) , Secretário Executivo do IESB à época dos fatos, João Carlos de Pádua Andrade (CPF XXX.477.475-XX) , gerente financeiro à época dos fatos, e Instituto de Estudos Socioambientais do Sul da Bahia - IESB (CNPJ 40.740.391/0001-03) , e quantificar adequadamente o débito a eles atribuídos, na forma dos arts. 10, § 1º, e 12, incisos I e II, da Lei 8.443/1992 c/c o art. 202, incisos I e II, do RI/TCU.
66.	Quanto ao Instituto de Estudos Socioambientais do Sul da Bahia - IESB, conforme análise, conclui-se pela sua revelia, para todos os efeitos, nos termos do art. 12, § 3º, da Lei 8.443/1992, de modo que, inexistindo nos autos elementos que permitam concluir pela ocorrência de boa-fé ou de outros excludentes de culpabilidade em sua conduta, propõe-se que suas contas sejam julgadas irregulares e que o responsável seja condenado em débito.
67.	Em face da análise promovida na seção "Exame Técnico", propõe-se rejeitar as alegações de defesa apresentadas pelos Srs. Marcelo Henrique Siqueira de Araújo (CPF XXX.200.305-XX) , Secretário Executivo do IESB à época dos fatos, e João Carlos de Pádua Andrade (CPF XXX.477.475-XX) , gerente financeiro à época dos fatos, uma vez que não foram suficientes para sanear as irregularidades a eles atribuídas.
68.	Tendo em vista que não constam dos autos elementos que permitam reconhecer a boa-fé dos responsáveis, sugere-se que as suas contas sejam julgadas irregulares, nos termos do art. 202, § 6º, do Regimento Interno do TCU, com a imputação do débito remanescente atualizado monetariamente e acrescido de juros de mora, nos termos do art. 202, § 1º do Regimento Interno do TCU, descontado o valor eventualmente recolhido.
PROPOSTA DE ENCAMINHAMENTO  
69.	Diante do exposto, submetem-se os autos à consideração superior, propondo:
a) rejeitar as alegações de defesa apresentadas pelos Srs. Marcelo Henrique Siqueira de Araújo (CPF XXX.200.305-XX) , Secretário Executivo do IESB à época dos fatos, e João Carlos de Pádua Andrade (CPF XXX.477.475-XX) , gerente financeiro à época dos fatos;
	b) considerar revel, para todos os efeitos, o Instituto de Estudos Socioambientais do Sul da Bahia - IESB, dando-se prosseguimento ao processo, conforme preceitua o art. 12, § 3º, da Lei 8.443/1992, c/c o art. 161 do RI-TCU;
	c) julgar irregulares, nos termos dos arts. 1º, inciso I; 16, inciso III, alínea "c", § 2º, da Lei 8.443/92 c/c os arts. 19 e 23, inciso III, da mesma Lei, e com os arts. 1º, inciso I; 209, inciso II, e 214, inciso III, do Regimento Interno/TCU, as contas dos Srs. Marcelo Henrique Siqueira de Araújo (CPF XXX.200.305-XX) , Secretário Executivo do IESB à época dos fatos, João Carlos de Pádua Andrade (CPF XXX.477.475-XX) , gerente financeiro à época dos fatos, e Instituto de Estudos Socioambientais do Sul da Bahia - IESB (CNPJ 40.740.391/0001-03) , e condená-los, em solidariedade, ao pagamento das quantias a seguir especificadas, com a fixação do prazo de quinze dias, a contar das notificações, para comprovarem, perante o Tribunal (art. 214, inciso III, alínea "a", do Regimento Interno) , o recolhimento da dívida aos cofres do Fundo Nacional do Meio Ambiente (FNMA) , atualizadas monetariamente e acrescidas dos juros de mora, calculados a partir das datas discriminadas, até a data dos recolhimentos, na forma prevista na legislação em vigor, abatendo-se, na oportunidade, o valor já ressarcido;
	Débitos relacionados aos responsáveis Marcelo Henrique Siqueira de Araújo (CPF XXX.200.305-XX) e Instituto de Estudos Socioambientais do Sul da Bahia - IESB (CNPJ 40.740.391/0001-03) :
	Irregularidade 1: realização de despesas em itens não permitidos ou incompatíveis com o objeto, no que tange a despesas com juros/multa no pagamento de imposto de renda pessoa física da técnica Ana Roberta Gomes, no valor de R$ 342,15, feito em 4/8/2005 pelo cheque 850302.
	Data de ocorrência
	Valor original (R$ 1,00) 
	D/C

	4/8/2005
	342,15
	D

	Irregularidade 2: não comprovação da boa e regular aplicação de recursos repassados no âmbito do Convênio 2003CV000042-FNMA, tendo em vista a ausência parcial de documentação de prestação de contas observada na falta de recibos de pagamentos referentes a despesas com estagiários e diárias.
	Data de ocorrência
	Valor original (R$ 1,00) 
	D/C

	23/2/2006
	600,00
	D

	15/5/2006
	425,00
	D

	17/5/2006
	225,00
	D

	27/6/2006
	450,00
	D

	27/6/2006
	450,00
	D

	27/6/2006
	225,00
	D

	27/6/2006
	225,00
	D

	Débitos relacionados aos responsáveis Marcelo Henrique Siqueira de Araújo (CPF XXX.200.305-XX) , João Carlos de Pádua Andrade (CPF XXX.477.475-XX) e Instituto de Estudos Socioambientais do Sul da Bahia - IESB (CNPJ 40.740.391/0001-03) :
Irregularidade 3: não comprovação da boa e regular aplicação dos recursos repassados, diante da ausência de documentação comprobatória quanto aos débitos efetuados na conta específica sem a existência de informação na prestação de contas.
	Data de ocorrência
	Valor original (R$ 1,00) 
	D/C

	16/12/2004
	670,74
	D

	13/6/2005
	4.600,00
	D

	13/6/2005
	10.000,00
	D

	13/6/2005
	10.000,00
	D

	7/12/2007
	40.000,00
	D

d) autorizar, desde logo, nos termos do art. 28, inciso II, da Lei 8.443/1992, a cobrança judicial das dívidas caso não atendidas as notificações;
	e) autorizar, desde logo, com fundamento no art. 26 da Lei 8.443/1992 c/c o art. 217 do RI/TCU, caso requerido, o parcelamento da dívida em até 36 (trinta e seis) parcelas, incidindo sobre cada uma, corrigida monetariamente, os juros de mora devidos, sem prejuízo de alertá-los de que, caso opte por essa forma de pagamento, a falta de comprovação do recolhimento de qualquer parcela implicará o vencimento antecipado do saldo devedor, nos termos do art. 26, parágrafo único, da Lei 8.443/1992 c/c o art. 217, § 2º, do Regimento Interno do TCU;
	f) encaminhar cópia do Acórdão que vier a ser proferido, bem como do relatório e do voto que o fundamenta, ao Procurador-Chefe da Procuradoria da República no Estado da Bahia, para a adoção das medidas que entender cabíveis, em conformidade com o art. 16, § 3º, da Lei 8.443/1992 c/c o art. 209, § 7º, do Regimento Interno do TCU, informando-lhe que o inteiro teor da deliberação pode ser consultado no endereço eletrônico http://www.tcu.gov.br/acordaos;
	g) encaminhar cópia do Acórdão que vier a ser proferido ao Ministério do Turismo e ao responsável, para ciência, informando-lhes que a presente deliberação, acompanhada do Relatório e do Voto que a fundamenta, está disponível para a consulta no endereço www.tcu.gov.br/acordaos, além de esclarecer que, caso requerido, o TCU poderá fornecer sem custos as correspondentes cópias, de forma impressa."
2.	O MP/TCU, representado pelo Procurador Marinus Eduardo De Vries Marsico, manifesta-se, em parecer à peça 81, de acordo com a proposta da unidade técnica, adicionando, porém, a proposta de aplicação de multa aos responsáveis, por avaliar não ter ocorrido a prescrição da pretensão punitiva com base na Lei 9.873/1999.
	É o relatório.

Laura Lima da Silva (OAB/BA 14.340), representando Marcelo Henrique Siqueira de Araújo.

Procurador Marinus Eduardo De Vries Marsico.

TOMADA DE CONTAS ESPECIAL. CONVÊNIO. IMPUGNAÇÃO PARCIAL DE DESPESAS. CITAÇÃO. REVELIA DA ENTIDADE CONVENENTE. REJEIÇÃO DAS ALEGAÇÕES DE DEFESA DOS RESPONSÁVEIS NÃO REVÉIS. CONTAS IRREGULARES. DÉBITO. MULTA.

TOMADA DE CONTAS ESPECIAL (TCE)

Trata-se de tomada de contas especial instaurada pelo Fundo Nacional do Meio Ambiente (FNMA) , em desfavor de Marcelo Henrique Siqueira de Araújo, Mariella Camardelli Uzeda e do Instituto de Estudos Socioambientais do Sul da Bahia (IESB) , em razão de impugnação parcial de despesas do Convênio 2003CV000042-FNMA (Siafi/Sicov 487.460) , tendo por objeto a conservação da REBIO-Una e a consolidação de sua zona tampão, visando à sustentabilidade desta unidade de conservação.
2.	O convênio foi firmado no valor total de R$ 300.173,00, sendo R$ 246.986,00 à conta do concedente e R$ 53.187,00 a título de contrapartida do convenente, na forma de bens e serviços. A vigência do ajuste ocorreu no período de 19/12/2003 a 31/11/2007 (peça 11, p. 96) , e o prazo da prestação de contas findou em 29/1/2008.
3.	A prestação de contas final foi aprovada sob o aspecto físico (peça 19, p. 143) , porém foi reprovada por questões financeiras, conforme os Pareceres Financeiros 023/CORE/FNMA (peça 19, p. 153) e 57/2014/GT/DFDS/SECEX/MMA (peça 19, p. 21) , datados de 31/7/2008 e 25/4/2014, respectivamente, nos quais foram impugnadas despesas no valor total de R$ 156.988,98.
4.	Diante do não saneamento das irregularidades apontadas nos mencionados pareceres financeiros, e da não devolução dos recursos, o FNMA instaurou a presente tomada de contas especial, imputando-se aos responsáveis o débito apurado.
5.	Vindo as contas a este Tribunal, foram inicialmente realizadas diligências ao Banco do Brasil visando à obtenção dos extratos bancários da conta do convênio, bem como cópia de cheques, de forma a verificar o valor efetivo do débito e a responsabilização pelo mesmo.
6.	Como resultado dessas medidas saneadoras, o valor do débito foi recalculado para o montante no valor histórico de R$ 68.212,89, em decorrência das seguintes irregularidades:
	a) despesas com juros/multa no pagamento de imposto de renda pessoa física da técnica Ana Roberta Gomes (R$ 342,15) ;
	b) ausência de recibo de pagamento de despesas com estagiários (R$ 600,00) ;
	c) pagamento de despesas de diárias sem apresentação de recibo (R$ 2.000,00) ; e
	d) débitos efetuados na conta específica sem a existência de qualquer informação na prestação de conta (R$ 65.270,74) .
7.	Quanto à responsabilização pelo débito apurado, constatou-se que Mariella Camardelli Uzêda, ex-presidente do IESB a partir de 28/3/2008, deveria ter afastada sua responsabilidade apontada na fase interna, tendo em vista sua gestão ter ocorrido em data posterior ao prazo para apresentação de contas final (29/01/2008) . Por outro lado, João Carlos de Pádua Andrade, Secretário Executivo e Gerente Financeiro do IESB, foi incluído como responsável solidário, por ter assinado os cheques obtidos nas diligências ao Banco do Brasil. Assim, a responsabilidade nos presentes autos recai sobre Marcelo Henrique Siqueira de Araújo, Secretário Executivo do IESB à época dos fatos, João Carlos de Pádua Andrade e o Instituto de Estudos Socioambientais do Sul da Bahia (IESB) .
8.	Foram então promovidas as citações dos responsáveis acima arrolados, tendo Marcelo Henrique Siqueira de Araújo e João Carlos de Pádua Andrade apresentado alegações de defesa. Por sua vez, ante o insucesso da citação do IESB via postal, foi feita a sua citação via edital (peça 73) . Porém, transcorrido o prazo estipulado na citação, não houve a apresentação de alegações de defesa, tampouco foi recolhido o valor do débito imputado ao IESB. Dessa forma, nos termos do art. 12, § 3º, da Lei 8.443/1992, a entidade deve ser considerada revel, dando-se prosseguimento ao processo.
9.	A Secex-TCE, por meio da instrução de mérito transcrita no relatório parte desta deliberação, analisou as alegações de defesa apresentadas pelos responsáveis, concluindo pela sua rejeição. Assim, propõe julgar irregulares as presentes contas, imputando-se débito no valor apurado aos responsáveis. Não é proposta a aplicação de multa em razão de considerar ter ocorrido a prescrição da pretensão punitiva, com fundamento no entendimento firmado no Acórdão 1441/2016-TCU-Plenário. 
10.	O Ministério Público junto ao TCU, apesar de concordar com a proposta da unidade técnica quanto à imputação de débito, discorda da não aplicação da multa, por entender não ter ocorrido a prescrição da pretensão punitiva, ante as disposições da Lei 9.873/199. Por essa razão, propõe aplicar aos responsáveis a multa prevista no art. 57 da Lei 8.443/1992.
11.	Acolho o encaminhamento proposto pela unidade técnica, cuja análise adoto como parte das minhas razões de decidir, com o ajuste proposto pelo MPTCU.
12.	Conforme a análise das alegações de defesa realizada pela Secex-TCE, os responsáveis não trouxeram aos autos elementos comprobatórios de suas alegações, capazes de infirmar as irregularidades das despesas constantes de suas citações. Dessa forma, inexistindo nos autos qualquer elemento capaz de superar as irregularidades apuradas, mantém-se o débito imputado aos responsáveis, pelo qual devem responder solidariamente.
13.	Quanto à divergência sobre a incidência da prescrição da pretensão punitiva, verifico que a proposta da Secex-TCE de considerar a ocorrência dessa prescrição teve por fundamento o entendimento então vigente no Tribunal, firmado no Acórdão 1441/2016-TCU-Plenário, acerca do prazo decenal de ocorrência da prescrição da pretensão punitiva, nos termos do art. 205 do Código Civil. Por sua vez, o MPTCU afastou a ocorrência da mencionada prescrição com base na Lei 9.873/1999, consoante evolução do entendimento do Supremo Tribunal Federal sobre a matéria, sobretudo no julgamento do Recurso Extraordinário 636.886 (Tema 899 da repercussão geral) e na Ação Direta de Inconstitucionalidade 5.509.
14.	Todavia, estando o processo em meu Gabinete aguardando julgamento, sobreveio a aprovação, pelo Tribunal, da Resolução/TCU 344, de 11/10/2022, que regulamenta, no âmbito do TCU, a prescrição para o exercício das pretensões punitiva, de ressarcimento e executória. A mencionada norma estabelece que a prescrição nos processos de controle externo em curso no Tribunal de Contas da União, exceto os de apreciação, para fins de registro, da legalidade dos atos de admissão de pessoal ou de concessão de aposentadorias, reformas e pensões, observará o disposto na Lei 9.873/1999.  
15.	Dessa forma, a ocorrência ou não da incidência do instituto da prescrição, seja ela da pretensão punitiva ou de ressarcimento, deve ser avaliada à luz da referida Resolução/TCU 344/2022. Na análise a seguir, os dispositivos mencionados referem-se a essa norma.
16.	O termo inicial para a contagem do prazo prescricional, conforme disposto no art. 4º, inciso II, é 29/01/2008, data final para apresentação da prestação de contas. Por sua vez, a interrupção da prescrição, nos termos do art. 5º, inciso I, ocorreu com a emissão do Parecer Financeiro 023/CORE/FNMA, em 31/7/2008 (peça 19, p. 153) .
17.	Não se verifica, a partir dessa data de interrupção, a incidência da prescrição ordinária ou da prescrição intercorrente prevista no art. 8º, tendo em vista a ocorrência dos seguintes eventos mais relevantes para efeito de andamento processual, não tendo transcorrido mais de três anos entre eventos consecutivos até o presente julgamento:
	a) emissão do Parecer técnico 046/2010, em 1/10/2010  (peça 19, p. 143) ;
	b) notificação do IESB, por meio do Ofício 487/2013, em 29/7/2013  (peça 19, p. 167) , informando sobre a impossibilidade de aprovar as contas sob o aspecto financeiro;
	c) emissão do Parecer Financeiro 57/2014/GT/DFDS/SECEX/MMA, em 25/4/2014 (peça 19, p. 21) , apontando as impropriedades na execução financeira da avença;
	d) emissão do Relatório de TCE 20/2015, de 21/7/2015 (peça 21, p. 84-91) ;
	e) autuação da tomada de contas especial pelo TCU, em 14/01/2016 (peça 22) ;
	f) aprovação da instrução propondo a realização de diligência, em 19/05/2016 (peça 28) ;
	g) aprovação do pronunciamento do Diretor da Secex-TCE, propondo a realização de nova diligência, em 06/06/2019 (peça 39) ;
	h) aprovação da instrução propondo a realização de nova diligência, em 16/12/2019 (peça 47) ;
	i) aprovação da instrução propondo a realização da citação dos responsáveis, em 30/06/2020 (peça 58) ;
	j) aprovação da instrução de mérito, em 26/01/2022 (peça 80) ;
	k) parecer do Ministério Público junto ao TCU, em 31/03/2022 (peça 81) .
18.	Ante estes fatos, constata-se a não ocorrência da prescrição das pretensões de ressarcimento e punitiva no presente processo, o que autoriza o julgamento pela irregularidade das presentes contas, com imputação do débito apurado, solidariamente, aos responsáveis, bem como a aplicação da multa prevista no art. 57 da Lei 8.443/1992.
19.	Tendo em vista que nas alegações de defesa de um dos responsáveis é solicitado o parcelamento da dívida, autorizo, desde já, o parcelamento de acordo com as previsões legais e regimentais.
20.	Nos termos do art. 16, § 3º, da LO/TCU c/c o § 7º do art. 209 do RI/TCU, deve ser enviada cópia da deliberação proferida nestes autos à Procuradoria da República no Estado da Bahia para o ajuizamento das ações que considere cabíveis.
	Ante o exposto, manifesto-me por que o Tribunal aprove o acórdão que ora submeto à apreciação deste Colegiado.
TCU, Sala das Sessões, em 29 de novembro de 2022.
AUGUSTO SHERMAN CAVALCANTI 
Relator